臺灣板橋地方法院民事判決　八十九年度訴字第一三八八號
　　原　　　告　甲○○○
　　被　　　告　乙○○
右當事人間請求給付借款事件，本院判決如左：
    主    文
原告之訴及其假執行之聲請均駁回。
訴訟費用由原告負擔。
    事    實
甲、原告方面：
壹、聲明：
一、被告應給付原告新台幣（以下同）伍佰貳拾伍萬元整，及其中伍佰萬元自民國八
    十六年五月十三日起至清償日止，按年息百分之二十計算之利息
二、訴訟費用由被告負擔。
三、原告願供擔保，請准宣告假執行。
貳、陳述：
一、緣被告與原告為經營事業之合夥關係，常有金錢上往來，被告於八十三年五月二
    十八日向原告借貸五百萬元，借貸期限六個月，約定按月息一分八，即年息百分
    之二十一點六計息，利息先付，但扣減肆萬元，原告乃簽發發票日八十三年五月
    二十八日，面額各一百五十萬元之支票三張交付被告，被告則交付發票日八十三
    年十一月二十八日，發票人陳金福，由被告背書，面額各一百萬元之支票五紙，
    以代清償，嗣被告交付之支票屆期，被告無法償還，商得原告同意，以換票並貼
    補利息之方式延後清償，最後延至八十六年一月二十八日，屆期前被告請原告暫
    勿提示支票，稱稍後即可清償，詎逾數月仍未處理，原告乃於八十六年五月十三
    日提示支票，始發現被告背書交付，發票人為陳金福之五紙支票，及用以支付八
    十五年十一、十二月月及八十六年一月利息，面額各為九萬元之三張支票以拒絕
    往來戶為理由而遭退票，向被告催討，被告則以俟雙方合夥建築事業分配利潤時
    再一併結算，而一再推拖，最後竟否認而拒絕清償，殊屬非是，原告不得已而提
    起本訴請求被告清償借款、利息及遲延利息
二、為證明被告向原告借款，約定之利息係以年利率百分之二十一點六計算，即五百
    萬元每月利息為九萬元，茲提出被告背書後交付，用以支付利息之支票正反面及
    退票理由單影本三紙，以資證明，並以該三紙退票之支票，證明被告尚積欠原告
    八十五年十一月至八十六年元月三個月之利息。
三、對被告八十九年十月十七日所提答辯狀內容，陳述意見如左：
（一）原告將原證一所示三張面額共四百五十萬元之支票交付被告，由被告再交付給
      訴外人陳金福，陳金福再交其配偶即訴外人陳羅麗鶴執以兌領取款，以及陳金
      福係向被告借款五百萬元乙節，業經訴外人即證人陳金福、陳羅麗鶴到庭結證
      屬實；另原證二所示面額各一百萬元之支票五紙，係訴外人陳金福向被告借款
      五百萬元時簽發交付，屆期再換票之支票，亦經證人陳金福到庭結證屬實。故
      被告辯稱：「卷附三張支票，係原告親自交付訴外人陳金福，再轉交其配偶即
      訴外人陳羅麗鶴以兌現取款，被告未向原告借款五百萬元，僅於合夥期間，得
      知原告有資金貸款，始介紹訴外人陳金福向原告借貸系爭五百萬元」，均委無
      可採。
（二）被告提出被證一號之支票影本三紙，與原告提出之原證物四所示之支票三紙相
      同，被告亦承認係為給付利息之用，且該三紙支票係經被告背書後再交付原告
      ，有被告之背書可以證明，足以證明借款五百萬元，約定利息為每個月九萬元
      為真實。
四、關於被告向原告借貸五百萬元，期限六個月，利息每月九萬元，其證據及說明如
    左：
（一）被告向原告借款五百萬元之事實，有被告背書後交付原告，發票人為陳金福，
      面額各一百萬元以代清償，之支票及退票理由單影本各五紙，及原告交付被告
      ，面額共四百五十萬元之支票影本共三紙，以及證人陳金福八十九年十月十七
      日之證言可以為證。
（二）借貸期限最初約定為六個月，嗣後一再展期，利息每月九萬元之事實，有台灣
      省合作金庫中和支庫帳號一０二二八八號支票存款資料，被告持陳金福簽發自
      八十三年十二月起每月二十八日，面額各為九萬元利息支票，以及被告背書後
      交付原告，上開帳戶未兌現之支票及退票理由單影本各三紙，可以證明；另被
      告於八十五年五月二十八日向原告借款時，由被告依一般民間往來利率，月息
      一分八釐計算利息，借款五百萬元每月利息為九萬元，六個月利息先扣，本應
      扣五十四萬元，因利息先扣，故扣減四萬元，由原告簽發面額四百五十萬元之
      支票交付被告，亦可證明最初約定借款期限為六個月，利息每月為九萬元。
五、被告辯稱原告與陳金福早已熟識，係陳金福親自向原告借五百萬元，並預為簽發
    利息支票交由原告按月兌領乙節，均非事實，有以下證據為證：
（一）原告於八十三年五月被告借錢時，與陳金福尚不認識，陳金福於八十四年一月
      代表鉅玉建設股份有限公司向原告之夫侯照助抵押貸款，係經被告介紹，侯照
      助原不同意，被告為了保證債務之清償，遂立下承諾書，承諾抵押物不足清償
      時，由被告負責補足差額，斯時原告與陳金福始相識，被告提出承諾書，證明
      原告與陳金福早就認識，其時間相差八個月，足證被告所辯不實，由承諾書更
      可以證明原告與陳金福於八十四年一月以前尚不認識，否則何需被告介紹及立
      承諾書保證。
（二）陳金福簽發原證物二、四之支票係向被告借錢，非其直接交給原告，業經陳金
      福於八十九年十月十七日證述明確；而且陳金福簽發原證二、四之支票及所有
      支付利息之支票均有被告背書之事實，亦有支票影本及被告訴訟代理人於九十
      年五月四日自認在卷，試問，倘係陳金福直接向原告借款，何需被告在支票背
      面背書？被告所辯其僅單純背書，違反一般經驗法則。
六、請求權之基礎：
（一）消費借貸之借用人，應於約定期限內返還與借用物種類、品質、數量相同之物
      ，民法第四百七十八條定有明文。被告依約應於八十六年元月二十八日清償借
      款，逾期未還，應負遲延責任，原告自得請求返還。
（二）雙方約定利息之年利率為百分之二十一點六，原告依民法第二百零五條約定利
      率，超過週年百分之二十者，債權人對於超過部分之利息，無請求權之規定，
      及依民法二百三十三條第一項規定，請求被告給付自遲延時起，按年息百分之
      二十計算之遲延利息。
（三）追加民法第一百七十九條不當得利請求權。
參、證據：提出原告交付被告之支票影本三件（證物一）、被告交付原告之支票及退
    票理由單影本各五件（證物二）、被告致原告之存證信函影本一件（證物三）為
    證，並聲請訊問證人陳金福、陳羅麗鶴。
乙、被告方面：
壹、聲明：
一、駁回原告之訴及其假執行之聲請。
二、訴訟費用由原告負擔。
三、如為不利於被告之判決，請准供擔保免為假執行。
貳、陳述：
一、原告起訴請求被告返還借款，無非以其與被告間有經營事業之合夥關係，常有金
    錢上往來，被告基於此項關係，乃於八十三年五月二十八日向原告借款五百萬元
    ，借貸期限原為六個月，並約定月息一分八計息，合計利息五十四萬元，但利息
    先付，而扣減四萬元，原告遂簽發附表一所示，發票日八十三年五月二十八日、
    面額各一百萬五十萬元之支票三紙交付被告，而被告則交付如附表二所示，訴外
    人陳金福開立發票日八十三年十一月二十八日並由被告背書之面額一百萬元支票
    五紙，以代清償，惟被告屆期無法償還，一再以換票方式補貼利息展延清償期限
    ，最後延至八十六年元月二十八日，但借期屆滿仍無資力清償，以致上開發票人
    為訴外人陳金福並由被告背書之五紙支票，均遭「拒絕往來」而退票云云，執而
    依民法第四百七十八條規定請求被告返還上開借款五百萬元及遲延利息。惟查：
（一）按給付之訴，須原告在私法上對被告有給付請求權，被告有給付義務，因被告
      違反給付義務，原告始得訴請給付。準此，主張給付請求權存在之事實，自應
      對於其主張請求權存在之事實，負舉證證明其事實存在之責，最高法院著有二
      十九年上字第四九八號、六十三年台上字第一二二四號判例及七十三年度台上
      字第二二一二號判決意旨。
（二）次按當事人主張有金錢借貸關係存在，須就其發生所需具備之特別要件即金錢
      之交付及借貸意思表示互相一致負舉證之責任，若僅證明有金錢之交付，未證
      明借貸意思表示互相一致者，尚不能認有金錢借貸關係存在（請參照最高法院
      八十一年度台上字第二三七二號判決意旨）。
（三）本件原告起訴主張借貸被告五百萬元之事實，無非以附表一所示，八十三年五
      月二十八日所簽發付款人台北縣蘆洲鄉農會票號0000000、00000
      00、0000000面額各一百五十萬元三紙，及附表二所示訴外人陳金福
      所簽發付款人台灣省合作金庫中和支庫、被告背書、票號0000000、0
      000000、0000000、0000000、0000000面額各一
      百萬元、發票日均為八十六年元月二十八日之支票五紙，以及被告八十九年七
      月十八日所寄發新莊龍鳳郵局第七四號存證信函，及證人陳金福、陳羅麗鶴之
      證述，為其主要之證據方法；姑不問被告於上開存證信函，業已明確否認有借
      款五百萬元之事實並請求原告提出憑證以為說明；況且，附表一所示三紙支票
      ，係原告親自交付訴外人陳金福，再轉交其配偶即訴外人陳羅麗鶴執以兌領取
      款，此觀之卷附上開三紙支票背面均有「陳羅麗鶴」簽名之內容，以及訴外人
      陳金福於原告所主張之換票期間，並按月簽發面額九萬元之支票，以為給付借
      款利息之實情，均足以證明被告並未向原告借款五百萬元之事實，事證至明。
      乃原告完全明乎及此，徒以其簽發附表一所示三紙支票之事實，即遽推認被告
      有本件借款之事實，已非可取。
（四）原告雖舉傳證人陳金福及其配偶陳羅麗鶴證述，渠等係向被告借款五百萬元，
      並非向原告所借貸，惟觀之證人陳金福證稱，附表一所示面額各一百五十萬元
      三紙支票，係被告交付其配偶陳羅麗鶴提示，並預扣利息及其他欠款五十萬元
      （詳八十九年十月十七日言詞辯論筆錄），其中有關上開三紙支票之取得，非
      僅與其配偶陳羅麗鶴，證稱係：「我先生（按即證人陳金福）拿回來」云云，
      完全未合，且預扣利息之金額亦與原告所主張之金額不符足見證人陳金福及陳
      羅麗鶴之證詞，乃臨訟編串，不足採信。
參、證據：提出支票影本三件、鉅玉建設股份有限公司章程影本一件、影第建設股份
    有限公司章程董事監察人影本一件、股東名簿影本一件為證，並聲請訊問證人賴
    萬吉。
丙、本院依聲請向台灣省合作金庫中和支庫積穗辦事處調取陳金福設於該支庫帳號一
    ０二二八八甲種存款帳戶，自八十三年十一月二十八日起至八十五年九月二十八
    日止之存支款資料；依聲請向台北中小企業銀行南蘆洲分行調取原告甲○○○設
    於該分行之帳戶，自八十三年十一月二十八日起至八十五年九月二時八日止之存
    款資料。
    理    由
一、原告起訴主張被告於八十三年五月二十八日向原告借貸百五萬元，借貸期限六個
    月，約定按月息一分八，即年息百分之二十一點六計息，利息先付，但扣減四萬
    元，原告乃簽發附表一所示，發票日八十三年五月二十八日，面額各一百五十萬
    元之支票三紙交付被告，被告則交付附表二所示，發票日八十三年十一月二十八
    日，發票人陳金福，由被告背書，面額各一百萬元之支票五紙，以代清償。嗣被
    告交付之支票屆期無法償還，即以換票並貼補利息之方式延後清償，延至八十六
    年一月二十八日，屆期前被告仍請原告暫勿提示支票，詎逾數月仍未處理，最後
    原告乃於八十六年五月十三日提示支票，惟被告背書所交付，如附表二所示之五
    紙支票，及用以支付八十五年十一、十二月月及八十六年一月利息，面額各為九
    萬元之三張支票，均以拒絕往來戶為理由而遭退票，向被告催討，被告竟否認而
    拒絕清償，爰民法第四百七十八條消費借貸之法律關係，並追加民法第一百七十
    九條不當得利之法律關係，請求被告清償前開借款、利息及遲延利息等語。
二、被告則以：原告起訴主張借貸被告五百萬元之事實，無非以附表一所示，原告於
    八十三年五月二十八日所簽發，面額各一百五十萬元之支票三紙，及附表二所示
    ，訴外人陳金福所簽發，由被告背書，面額各一百萬元之支票五紙，以及被告八
    十九年七月十八日所寄發新莊龍鳳郵局第七四號存證信函，及證人陳金福、陳羅
    麗鶴之證述，為其主要之證據方法；附表一所示所示上開三紙支票，係原告親自
    交付訴外人陳金福，再轉交其配偶即訴外人陳羅麗鶴執以兌領取款，且訴外人陳
    金福於原告所主張之換票期間，並按月簽發面額九萬元之支票，以為給付借款利
    息之實情，均足以證明被告並未向原告借款五百萬元之事實，等語以資抗辯。
三、當事人主張有利於己之事實者，就其事實有舉證之責任。但法律別有規定，或依
    其情形顯失公平者，不在此限。民事訴訟法第二百七十七條定有明文。次按給付
    之訴，須在私法上對被告有給付請求權，被告有給付之義務者始得為之；請求履
    行債務之訴，除被告自認原告所主張債權發生原因之事實外，應先由原告就其主
    張此項事實，負舉證之責任，必須證明其為真實後，被告於其抗辯事實，始應負
    證明之責任，此為舉證責任分擔之原則（最高法院六十三年台上字第一二二四號
    判例、四十三年台上第三七七號判例參照）。又按當事人主張有金錢借貸關係存
    在，須就其發生所需具備之特別要件，即金錢之交付及借貸意思表示互相一致負
    舉證之責任，始得信其主張為真實（最高法院八十一年度台上字第二三七二號判
    決意旨參照）。本件原告主張被告於八十三年五月二十八日向其借款五百萬元之
    事實，固提出附表一所示支票及其退票理由單影本三張、附表二所示支票及其退
    票理由單影本五張、存證信函影本一件為憑，惟查，附表二所示之五紙支票，僅
    能證明被告曾於其上背書之事實，並未能證明兩造間係由於消費借貸關係所為背
    書而為交付，即原告就兩造間存有消費借貸關係，並無從舉證實說；原告另提附
    表一所示面額合計四百五十萬元之支票三紙，係證人陳羅麗鶴提領兌現，業經證
    人陳羅麗鶴證述：「（附表一所示）這三張支票是我先生（即陳金福）拿回來，
    我去銀行交換入帳」等語無訛，支票並經陳羅麗鶴提領而背書，有支票影本在卷
    可參。又本院依被告聲請向台灣省合作金庫中和支庫積穗辦事處，調取陳金福設
    於該支庫帳號一０二二八八甲種存款帳戶，自八十三年十一月二十八日起至八十
    五年九月二十八日止之存支款資料，陳金福自八十三年五月二十八日借款日後，
    每月自該帳戶內供原告以支票提兌九萬元，相當於系爭借款所約定之利息，有台
    灣省合作金庫中和支庫積穗辦事處八十九年十一月十七日（八九）合金積穗字第
    五一七八號函及附件在卷可佐，其上記載亦均與前開應證事實無涉，亦不能作為
    原告因消費借貸關係，或不當得利，所為交付四百五十萬元之有利佐證。雖證人
    陳金福證稱：「我開證物二（即附表二所示）的五張支票面額共五百萬元，是為
    了向被告借錢，跟被告借了五百萬元，‧‧‧，被告有借我五百萬元，這五張支
    票我只有交給被告，至於這些支票後來流向我不清楚，證物一（即附表一所示）
    的三張支票，是我太太（即陳羅麗鶴）拿去銀行存的，‧‧‧是被告拿給我太太
    （即陳羅麗鶴）的‧‧‧，後來我跟被告換了好幾次票，被告才告訴我，先前跟
    他借的五百萬元是他另外向原告借的」一節。然已為原告所否認，依舉證責任分
    配原則，原告應負舉證責任，原告對之未能舉證以實其說，不能認為真正。關於
    被告是否取得系爭借款、兩造間是否有消費借貸關係，原告均未能舉證以為證明
    ，原告僅空言原告交付附表一所示支票予被告，再由被告交付陳羅麗鶴提領、附
    表二所示五紙支票係被告背書後所交付云云，應非實在，尚非可採。
四、從而，原告依消費借貸及不當得利之法律關係，請求被告返還上開借款及其利息
    ，自屬無據，應予駁回。又原告之訴既應駁回，其假執行之聲請亦缺乏宣告依據
    ，均應予以駁回。
五、本件事證已臻明確，兩造其餘攻擊防禦方法，於本件判決結果不生影響，爰不一
    一論述，併此敘明。
六、結論：原告之訴為無理由，依民事訴訟法第七十八條，判決如主文。
中　　　華　　　民　　　國　　九十一　　年　　　四　　　月　　 十二 　　日
                                臺灣板橋地方法院民事第三庭
~B法      官  潘翠雪
右為正本係照原本作成
如對本判決上訴，須於判決送達後廿日內向本院提出上訴狀
中　　　華　　　民　　　國　　九十一　　年　　　四　　　月　　十二　　日
~B法院書記官  王苑琦
~F0
~T40
┌──────────────────────────────────────────────────────┐
│支票附表一：　　　　　　　　　　　　　　　　　   　　　     　　　　　　　　　　　　                        │
├─┬─────────┬─────────┬───────────┬────────┬────────┬──┤
│編│　發　　票　　人　│　付　　款　　人　│發　　　　票　　　　日│ 票　面　金　額 │ 支　票　號　碼 │備考│
│號│　　　　　　　　　│　　　　　　　　　│　　　　　　　　　　　│ 　（新台幣）　 │　　　　　　　　│　　│
├─┼─────────┼─────────┼───────────┼────────┼────────┼──┤
│１│甲○○○　　　    │台北縣蘆洲鄉農會灰│八十三年五月二十八日  │一百五十萬元　  │八九六七０一    │　　│
│　│　　　　　　　　　│分部　　　　　  │　　　　　　　　　　　│　　　　　　　　│　　　　　　　　│　　│
├─┼─────────┼─────────┼───────────┼────────┼────────┼──┤
│２│甲○○○　　　    │台北縣蘆洲鄉農會灰│八十三年五月二十八日  │一百五十萬元　　│六四一二四八　  │　　│
│　│　　　　　　　　　│分部　　　　　  │　　　　　　　　　　　│　　　　　　　　│　　　　　　　　│　　│
├─┼─────────┼─────────┼───────────┼────────┼────────┼──┤
│３│甲○○○　　　    │台北縣蘆洲鄉農會灰│八十三年五月二十八日  │一百五十萬元　　│六四一二四九　  │　　│
│　│　　　　　　　　　│分部　　　　　  │　　　　　　　　　　　│　　　　　　　　│　　　　　　　　│　　│
└─┴─────────┴─────────┴───────────┴────────┴────────┴──┘
~F0
~T40
┌──────────────────────────────────────────────────────┐
│支票附表二：　　　　　　　　　　　　　　　　　   　　　     　　　　　　　　　　　　                        │
├─┬─────────┬─────────┬───────────┬────────┬────────┬──┤
│編│　發　票　人　    │　付　　款　　人　│發　　　　票　　　　日│ 票　面　金　額 │ 支　票　號　碼 │備註│
│號│　　　　　　　  　│　　　　　　　　　│　　　　　　　　　　　│ 　（新台幣）　 │　　　　　　　　│　  │
├─┼─────────┼─────────┼───────────┼────────┼────────┼──┤
│１│陳金福　　        │台灣省合作金庫中和│八十六年一月二十八日  │一百萬元　      │0000000  │　　│
│　│　　　　　　　  　│支庫積穗辦事處　　│　　　　　　　　　　　│　　　　　　　　│　　　　　　　　│　　│
├─┼─────────┼─────────┼───────────┼────────┼────────┼──┤
│２│陳金福　　        │台灣省合作金庫中和│八十六年一月二十八日  │一百萬元　　    │0000000  │　　│
│　│　　　　　　　  　│支庫積穗辦事處　　│　　　　　　　　　　　│　　　　　　　　│　　　　　　　　│　　│
├─┼─────────┼─────────┼───────────┼────────┼────────┼──┤
│３│陳金福　          │台灣省合作金庫中和│八十六年一月二十八日  │一百萬元　　    │0000000  │　　│
│　│　　　　　　　  　│支庫積穗辦事處　　│　　　　　　　　　　　│　　　　　　　　│　　　　　　　　│　　│
├─┼─────────┼─────────┼───────────┼────────┼────────┼──┤
│４│陳金福　          │台灣省合作金庫中和│八十六年一月二十八日  │一百萬元　　    │0000000  │　　│
│　│　　　　　　　  　│支庫積穗辦事處　　│　　　　　　　　　　　│　　　　　　　　│　　　　　　　　│　　│
├─┼─────────┼─────────┼───────────┼────────┼────────┼──┤
│５│陳金福　          │台灣省合作金庫中和│八十六年一月二十八日  │一百萬元　　    │0000000  │　　│
│　│　　　　　　　  　│支庫積穗辦事處　　│　　　　　　　　　　　│　　　　　　　　│　　　　　　　　│　　│
└─┴─────────┴─────────┴───────────┴────────┴────────┴──┘
